臺灣臺南地方法院民事判決　　　　　　　99年度家簡字第29號
原　　　告　陳昱瑋民國86年.
　　　　　　陳妍君民國89年.
上列二人法
定代理人　　彭桂姻　　住花蓮縣玉里鎮○○○街81號
上列二人訴
訟代理人　　鄭淑子律師
被　　　告　陳潘桂妹　住臺南市○區○○街119巷22號
　　　　　　　　　　　居臺南市○區○○○路一段41號
　　　　　　　　　　　身分證統一編號：Ｚ000000000號
　　　　　　陳少雄　　住臺北市○○區○○路16號2樓
　　　　　　　　　　　居臺南市○區○○街119巷22號
　　　　　　　　　　　身分證統一編號：Ｚ000000000號
　　　　　　陳少文　　住臺南市○區○○街70號之2
　　　　　　　　　　　身分證統一編號：Ｚ000000000號
兼上列二人
訴訟代理人　陳梅　　　住臺北市○○區○○路16號2樓
　　　　　　　　　　　身分證統一編號：Ｚ000000000號
上列當事人間請求回復繼承權事件，經本院於民國100年3月1日
言詞辯論終結，判決如下：
    主      文
確認原告對於被繼承人陳向前（民國○○年○月○○日生，身分
證統一編號：Ｚ000000000號，生前最後住所：臺南市
○區○○○路一段四十一號，民國九十五年十二月二十日死亡）
所遺如附表所示遺產之繼承權存在，原告之應繼分各為十五分之
一。
被告陳潘桂妹向臺南市東南地政事務所申請，於民國九十七年十
月二十四日登記，就被繼承人陳向前所遺如附表所示編號一至編
號四之不動產，所為分割繼承登記，應予塗銷。
訴訟費用新臺幣參仟肆佰貳拾元由被告負擔。
    事實及理由
壹、程序方面：
    被告陳梅、陳少雄未於最後言詞辯論期日到場，核均無民事
    訴訟法第386條所列各款情形，爰依原告之聲請，由其一造
    辯論而為判決。
貳、實體方面：
一、本件原告起訴主張：
  (一)原告陳昱瑋（民國○○年○月○日生，身分證統一編號：Ｚ00000
    0000號）為訴外人陳泰康（53年2月9日生，身分證統一編號
    ：Ｚ000000000號，91年4月4日死亡）之長子，原告陳妍君（
    89年2月9日生，身分證統一編號：Ｚ000000000號）則為訴外
    人陳泰康之次女（訴外人陳泰康之長女即訴外人陳珮珊係其
    與前配偶袁幗蘭所生，與原告並無往來）。訴外人陳泰康係
    被繼承人陳向前（18年4月18日生，身分證統一編號：Ｚ0000
    00000號，生前最後住所：臺南市○區○○○路一段41號，9
    5年12月20日死亡）之三子，被告陳潘桂妹係被繼承人陳向
    前之配偶，被告陳梅、陳少雄、陳少文分別係被繼承人陳向
    前之長女、長子、次子。訴外人陳泰康於91年4月4日死亡，
    被繼承人陳向前則於95年12月20日死亡，依民法第1140條之
    規定，直系血親卑親屬有於繼承開始前死亡或喪失繼承權者
    ，由其直系血親卑親屬代為繼承其應繼分，故訴外人陳泰康
    對被繼承人陳向前之應繼分即五分之一依法應由訴外人陳珮
    珊及原告二人代位繼承，原告之應繼分為各十五分之一。
  (二)被繼承人陳向前死後遺有如附表所示遺產，應由兩造及訴外
    人陳珮珊共同繼承。被告於96年間曾要求原告寄交印鑑證明
    ，卻未提供任何書面資料，原告法定代理人彭桂姻唯恐原告
    之權益受損並未配合辦理，之後兩造即幾乎斷絕往來，直至
    99年7、8月間，原告法定代理人彭桂姻向花蓮縣玉里地政事
    務所調閱被繼承人陳向前名下不動產之土地謄本閱覽，發現
    被繼承人陳向前如附表所示編號一至編號四之遺產已登記在
    被告陳潘桂妹名下，法定代理人彭桂姻追查後始知悉被告四
    人在97年10月3日向財政部臺灣省南區國稅局臺南市分局申
    報被繼承人陳向前之遺產共計七筆，總額新臺幣（下同）2,
    396,548元，所申報之繼承人僅被告四人，被告四人於97年1
    0月14日製作分割協議書及被繼承人陳向前繼承系統表，故
    意將訴外人陳泰康除名，據以向臺南市東南地政事務所辦理
    由被告陳潘桂妹單獨繼承被繼承人陳向前如附表編號一至編
    號四之遺產，被告之行為，顯係否認並排除原告二人之代位
    繼承權，已影響原告二人對被繼承人陳向前之繼承權，應屬
    法律關係發生之基礎事實有確認存否必要之問題，原告二人
    私法上之權利有受侵害之危險，即有請求法院以判決確認之
    法律上之利益。
  (三)原告二人之繼承權既受有前述侵害，依民法第1146條第1項
    之規定，原告二人有權請求回復之，原告二人因被告四人協
    議分割繼承登記而受侵害，被告四人之行為即屬侵害原告就
    該遺產之公同共有權，故請求被告潘陳桂妹應將臺南市東南
    地政事務所於97年10月24日辦理之分割繼承登記予以塗銷。
    ，以回復原狀。法定代理人彭桂姻於99年8月間得悉原告二
    人之繼承權遭受侵害後，曾寄發存證信函通知被告請其提出
    解決方案，但被告均置之不理，為此提起本件訴訟等情。並
    聲明：1.確認原告對於被繼承人陳向前所遺如附表所示遺產
    之繼承權存在，應繼分各為十五分之一。2.被告陳潘桂妹應
    就被繼承人陳向前所遺如附表所示編號一至編號四之不動產
    ，經臺南市東區地政事務所於97年10月24日辦理之分割繼承
    登記予以塗銷。
二、被告則以：
  (一)原告二人確實係訴外人陳泰康之子女，訴外人陳泰康係被繼
    承人陳向前之三子，對於原告主張其二人對於被繼承人陳向
    前之遺產有繼承權存在，沒有意見。因訴外人陳泰康91年4
    月4日死亡後，原告二人及其法定代理人彭桂姻均未與被告
    有互動往來，被告欲主動探視原告二人，亦無從聯繫。被繼
    承人陳向前過世時，被告有通知原告二人回來上香，但法定
    代理人彭桂姻均未接聽電話。
  (二)被繼承人陳向前之繼承程序原本委託代書辦理，但拖延許久
    無法完成，被告陳少雄就代理所有被告至臺南市東南地政事
    務所辦理繼承登記，將被繼承人陳向前所遺之土地及建物均
    分割繼承登記在被告陳潘桂妹名下。對於原告所主張被繼承
    人陳向前所遺之遺產項目、金額無意見，但被繼承人陳向前
    之喪葬費用部分，原告亦應按其應繼分之比例分擔等語，資
    為抗辯。並聲明：原告之訴駁回。
三、兩造不爭執之事實：
  (一)被繼承人陳向前於95年12月20日死亡，被告陳潘桂妹為被繼
    承人陳向前之配偶，被告陳少雄、陳少文、陳梅分別為被繼
    承人陳向前之長子、次子、長女。
  (二)被繼承人陳向前與被告陳潘桂妹另育有三子即訴外人陳泰康
    。
  (三)訴外人陳泰康與前妻袁幗蘭育有長女即訴外人陳珮珊，與原
    告法定代理人彭桂姻育有長子即原告陳昱瑋、次女即原告陳
    妍君，訴外人陳泰康已於91年4月4日死亡。
  (四)被繼承人陳向前死亡後遺有如附表所示遺產。
  (五)合作金庫商業銀行府城分行、帳號「0000000000000」、合
    作金庫商業銀行府城分行、帳號「0000000000000」為貸款
    帳號，帳戶內並無存款出入，目前貸款餘額帳號「00000000
    00000」貸款本金餘額為1,626,134元，帳號「000000000000
    0」貸款本金餘額為406,821元。
  (六)被告四人以其為被繼承人陳向前之繼承人身分，向財政部臺
    灣省南區國稅局臺南市分局申報被繼承人陳向前所遺之遺產
    之遺產稅，經發給遺產稅免稅證明書。
  (七)被告四人於97年10月14日訂立分割繼承協議書，將被繼承人
    陳向前所遺如附表所示編號一至編號四之不動產，協議均由
    被告陳潘桂妹取得所有，被告陳潘桂妹並於97年10月24日以
    其為被繼承人陳向前之繼承人身分，向臺南市東南地政事務
    所申請辦理被繼承人陳向前所遺上開不動產之分割繼承登記
    完畢，均由被告陳潘桂妹取得分割繼承所有。
  (八)原告二人對於被繼承人陳向前之遺產有繼承權，應繼分比例
    各為十五分之一。
  (九)被繼承人陳向前於55年奉陸總（55）枕尉字第3465號令配住
    「精忠三村」642號。臺南市東區「精忠三村」於97年2月15
    日由臺南市政府拆遷，被繼承人陳向前改遷建認證選項為「
    領取輔助購宅款購置民間市場成屋」，國防部分於94年10月
    20日勁勢字第0940016637號令及95年8月8日昌昊字第095000
    9559號令核撥款項，共計2,787,529元，被繼承人陳向前購
    置民間市場成屋為臺南市○區○○街119巷20號、119巷22號
    等2戶，地號為臺南市○區○○○段630-67、630-68等2筆，
    建號為臺南市○區○○○段130-38、130-39號。被繼承人陳
    向前生前雖曾領取上開補償款，惟該補償款係用以購買光華
    街119巷20號、22號兩棟房地，而上開兩棟房地已經列入被
    繼承人陳向前之遺產，因之補償款2,787,529元不再重複列
    入遺產。
  (十)上開事實，有原告所提出之戶籍謄本、除戶謄本、繼承系統
    表、土地登記謄本、建物登記謄本、遺產稅免稅證明書、分
    割繼承協議書、土地登記申請書，並經本院向財政部臺灣省
    南區國稅局臺南市分局、臺南市東南地政事務所、合作金庫
    商業銀行府城分行、元大商業銀行股份有限公司存匯作業部
    、國防部陸軍司令部函查屬實，有財政部臺灣省南區國稅局
    臺南市分局99年10月21日南區國稅南市一字第0990048263號
    函、臺南市東南地政事務所99年10月21日東南地所登字第
    0990009528號函、合作金庫商業銀行府城分行99年10月21日
    合金府城存字第0990003588號函、元大商業銀行股份有限公
    司存匯作業部99年10月22日元存匯字第0990009985號函、國
    防部陸軍司令部100年2月21日國陸政眷字第1000000848號函
    在卷可稽，且均為被告所不爭執，堪信上開事實為真正。
四、得心證之理由：
    本件經依民事訴訟法第268條之1第2項規定，整理並協議簡
    化爭點及不爭執點後，兩造之爭點為：被告陳潘桂妹就被繼
    承人陳向前所遺如附表所示編號一至編號四之不動產，於97
    年10月24日向臺南市東南地政事務所所辦理之分割繼承登記
    應否塗銷？茲將本院得心證之理由，分述如下：
  (一)按確認法律關係之訴，非原告有即受確認判決之法律上利益
    者，不得提起之，民事訴訟法第247條第1項前段定有明文。
    又所謂即受確認判決之法律上利益，係指因法律關係之存否
    不明確，致原告在私法上之地位有受侵害之危險，而此項危
    險得以對於被告之確認判決除去之者而言，最高法院著有42
    年臺上字第1031號判例可資參照。本件原告主張其對於被繼
    承人陳向前所遺如附表所示遺產有繼承權存在，應繼分為各
    十五分之一，雖為被告當庭所不爭執，惟被告向財政部臺灣
    省南區國局臺南市分局申請辦理被繼承人陳向前遺產之遺產
    稅申報、及向臺南市東南地政事務所申請辦理被繼承人陳向
    前遺產關於不動產部分之分割繼承登記，被告所主張及提出
    之繼承系統表內，均隱匿訴外人陳珮珊及原告二人為被繼承
    人陳向前之繼承人之事實，自應解為被告否認原告二人為被
    繼承人陳向前之繼承人，是原告與被繼承人陳向前間就如附
    表所示被繼承人陳向前之遺產，繼承關係是否存在即屬不確
    定狀態，而此繼承關係存否所生之法律上地位之不安狀態，
    能以確認判決將之除去，依前揭說明，應認原告提起本件確
    認之訴有確認利益，合先敘明。
  (二)又按遺產繼承人，除配偶外，依左列順序定之：一直系血親
    卑親屬。二父母。三兄弟姊妹。四祖父母，按民法第1138條
    定有明文。再按民法第1138條所定第一順序之繼承人，有於
    繼承開始前死亡或喪失繼承權者，由其直系血親卑親屬代位
    繼承其應繼分，民法第1140條亦定有明文。查被繼承人陳向
    前於95年12月20日死亡，被告陳潘桂妹為被繼承人陳向前之
    配偶，被告陳少雄、陳少文、陳梅、訴外人陳泰康分別為被
    繼承人陳向前之長子、次子、長女、三子，而訴外人陳泰康
    與前妻袁幗蘭育有長女即訴外人陳珮珊，與原告法定代理人
    彭桂姻育有長子即原告陳昱瑋、次女即原告陳妍君，訴外人
    陳泰康已於91年4月4日死亡，參諸上開規定，應由訴外人陳
    珮珊及原告二人代位繼承訴外人陳泰康之應繼分，原告二人
    對於被繼承人陳向前所遺如附表所示之遺產自有繼承權存在
    ，應繼分比例各為十五分之一。因之，原告請求確認其對於
    被繼承人陳向前所遺如附表所示遺產之繼承權存在，原告之
    應繼分各為十五分之一，即屬有據，應予准許。
  (三)再按繼承權被侵害者，被害人或其法定代理人得請求回復之
    ，民法第1146條第1項亦定有明文。查原告主張99年7、8月
    間，原告法定代理人彭桂姻向花蓮縣玉里地政事務所調閱被
    繼承人陳向前名下不動產之土地謄本閱覽，發現被繼承人陳
    向前如附表所示編號一至編號四之遺產已登記在被告陳潘桂
    妹名下，法定代理人彭桂姻追查後始知悉被告四人於97年10
    月14日製作分割協議書及被繼承人陳向前繼承系統表，故意
    將訴外人陳泰康除名，據以向臺南市東南地政事務所辦理由
    被告陳潘桂妹單獨繼承被繼承人陳向前如附表編號一至編號
    四之遺產，原告法定代理人彭桂姻曾於99年9月間寄發存證
    信函通知被告請其提出解決方案，但被告均置之不理等情，
    業據原告提出土地登記謄本、建物登記謄本、臺南地方法院
    郵局存證信函為憑，且均為被告所不爭執，可信為真正。查
    被告四人既排除訴外人陳珮珊、原告二人為繼承人之權利，
    於97年10月14日製作分割協議書，據以向臺南市東南地政事
    務所辦理由被告陳潘桂妹單獨繼承被繼承人陳向前如附表編
    號一至編號四之遺產之分割繼承登記，自屬侵害原告之繼承
    權，則原告依上開規定，請求被告陳潘桂妹將其向臺南市東
    南地政事務所申請，於97年10月24日登記，就被繼承人陳向
    前所遺如附表所示編號一至編號四之不動產，所為分割繼承
    登記，予以塗銷，以回復原告繼承之權利，即屬於法有據，
    應予准許。
五、本件訴訟費用應由敗訴之被告負擔。經查，原告支出第一審
    訴訟費用即裁判費3,420元，應由被告負擔，爰確定如主文
    第三項所示。
六、據上論結，本件原告之訴為有理由，依民事訴訟法第385條
    第1項前段、第78條、第85條第1項前段、第87條第1項，判
    決如主文。
中    華    民    國   100    年    3     月    18    日
                  家事法庭    法  官  鄭  彩  鳳
以上正本係照原本作成。
如對本判決上訴，須於判決送達後20日內向本院提出上訴狀。如
委任律師提起上訴者，應一併繳納上訴審裁判費。
中    華    民    國   100    年    3     月    18    日
                              書記官  陳  世  明
┌──────────────────────────────┐
│附表：被繼承人陳向前之遺產                                  │
├──┬───┬─────────────────┬─────┤
│編號│種  類│地          號/建          號     │權利範圍  │
├──┼───┼─────────────────┼─────┤
│一  │土地  │臺南市○區○○○段630-67地號、地目│全部      │
│    │      │雜、面積39㎡                      │          │
├──┼───┼─────────────────┼─────┤
│二  │土地  │臺南市○區○○○段630-68地號、地目│全部      │
│    │      │雜、面積42㎡                      │          │
├──┼───┼─────────────────┼─────┤
│三  │建物  │臺南市○區○○○段130-38建號、門牌│全部      │
│    │      │「臺南市○區○○街119巷20號」     │          │
├──┼───┼─────────────────┼─────┤
│四  │建物  │臺南市○區○○○段130-39建號、門牌│全部      │
│    │      │「臺南市○區○○街119巷22號」     │          │
├──┼───┼─────────────────┼─────┤
│五  │建物  │門牌「臺南市○區○○○路一段41號」│全部      │
│    │      │未保存登記建物                    │          │
├──┼───┼─────────────────┼─────┤
│六  │存款  │元大商業銀行、帳號「00000-00-00000│216,099元 │
│    │      │60」                              │          │
├──┼───┼─────────────────┼─────┤
│七  │存款  │合作金庫商業銀行府城分行、帳號    │2,725元   │
│    │      │「0000000000000」                 │          │
└──┴───┴─────────────────┴─────┘